【裁判字號】    92,訴,517
【裁判日期】    920723
【裁判案由】    返還不當得利等
【裁判全文】
臺灣桃園地方法院民事判決  九十二年度訴字第五一七號
    原      告  乙○○
    被      告  甲○○
右當事人間請求返還不當得利等事件，本院判決如左：
    主      文
原告之訴及假執行之聲請均駁回。
訴訟費用由原告負擔。
    事      實
甲、原告方面：
一、聲明：(一)確認原告與被告間如附件切結書所示之和解法律關係不存在；(二)確認以
    原告名義所簽發，票據號碼為五七○二五二，發票日為民國（下同）九十一年十
    月三日，票面金額為新台幣（下同）伍拾萬元，到期日為九十一年十二月四日之
    本票債權不存在；(三)被告應給付原告參拾萬元，及自起訴狀繕本送達之翌日起至
    清償日止，按週年利率百分之五計算之利息；(四)訴訟費用由被告負擔；(五)第三項
    聲明，原告願供擔保請准宣告假執行。
二、陳述略稱：
  (一)被告之次女洪玉玲生前與原告為交往多年好友，然因故自殺身亡，被告認為原告
    就該自殺事件有責任，乃藉故邀約原告至其家中商談，原告因與被告素有往來，
    乃不疑有他依約前往。詎料被告及其子女、親友早有準備，竟共同將原告困住，
    喝令原告就被告之女自殺乙事負起相關賠償責任，被告及其家人並夥同一名男子
    惡言恐嚇原告，表示原告雖得離去，但已安排人手在外等候原告，今日處理若未
    合其意，原告離去後發生任何意外概不負責。原告雖試圖拒絕賠償，惟該男子竟
    以要讓原告斷手斷腳，甚至「去勢」相威脅，復要求原告下跪，作勢以點燃之香
    菸燙觸原告，復以原告與原告家人之人身安全相威脅，原告受此脅迫，遂簽立附
    件切結書，並開立切結書上所載金額參拾萬元及伍拾萬元之二紙本票交付被告。
  (二)被告取得前揭切結書與本票後，即請求原告依約給付款項，原告因仍恐自己與家
    人遭不法惡害，乃先勉強湊足參拾萬元款項交付，換回參拾萬元之本票正本。嗣
    後被告再要求原告支付另伍拾萬元本票票款，原告一有遲延，被告即暗示原告「
    自負後果」，並表示倘原告不依約付款，被告將依法訴追原告應負之法律責任，
    並要脅將該書據公諸於原告之親屬及原告任職之公司，使原告無顏立足於親友暨
    原告所屬公司之面前云云。因原告無力負擔該伍拾萬元款項，經反覆考量乃向被
    告表示：原告係受脅迫而簽發本票與簽立切結書，要撤銷意思表示，請求被告返
    還伍拾萬元本票正本及切結書正本，惟遭被告所拒。其後原告收受鈞院九十一年
    度票字第七七七八號准許強制執行之金額伍拾萬元本票裁定，原告不得不為本件
    訴訟。
  (三)原告已撤銷附件切結書所示之和解法律關係及簽發系爭二張本票之意思表示，依
    民法第一百十四條規定前揭法律行為自始無效。從而：
    (1)就簽發兩張本票之原因關係，即附件切結書所示之和解法律關係，因被告持其
      中伍拾萬元本票向法院聲請裁定強制執行，原告即有確認附件切結書所示之和
      解法律關係不存在之法律上利益，核與民事訴訟法第二百四十七條第一項前段
      之規定相符，故求為判決如聲明第一項。
    (2)依票據法第十三條前段之規定，票據債務人祇不得以自己與發票人或執票人之
      前手間所存抗辯之事由，對抗執票人，若以其自己與執票人間所存抗辯之事由
      資為對抗，則非法所不許（最高法院四十六年台上字第一八三五號判例要旨參
      照）。本件兩造為本票前後手關係，兩造間之和解關係與系爭伍拾萬元本票債
      權法律關係依法既已無存，原告自得訴請確認該伍拾萬元本票債權不存在，故
      求為判決如聲明第二項。
    (3)又兩造間之和解關係既不存在，被告受領原告參拾萬元本票之票款，即無法律
      上之原因，且原告受損害而被告受利益，被告自屬不當得利，故原告基於民法
      第一百七十九條、第一百八十二條第二項之規定，得請求返還不當得利；且如
      前所述，原告係受脅迫而簽立切結書及本票，就該參拾萬元部分，依民法第一
      百八十四條第一項前段之規定，被告亦應負損害賠償之責，故求為判決如聲明
      第三項，就此部分並願供擔保聲請宣告假執行。
  (四)原告遭受脅迫之事實，有簽立前揭切結書及本票次日之電話錄音及譯文，與證人
    康治民、張緒祥得為證明。證人康治民是被告的大女婿，於原告遭脅迫當天有在
    場，電話錄音是原告與康治民的對話，錄音內容是只有提到香煙薰的事情，香煙
    很接近原告，但是並沒有燙到原告，等於是用薰的，電話錄音最後康治民有承認
    原告是硬被迫簽立本票及切結書。被告大女兒為洪玉娟，其公司總經理就是脅迫
    原告的人，其當天有講又不是拿刀、拿槍、拿煙燙你的話，而且不只如此，還有
    說要抬屍體到原告家去，另有講說原告不能決定就可以走了，但是又說樓下有很
    多人在等著挑原告的腳筋。錄音譯文應照其意思認定，而不是照康治民的解釋。
    確實當初是說為何原告見到長輩不跪下，所以原告才跪下的。關於電話對話內容
    ，是因為用車上免持聽筒的大哥大交談，而張緒祥在車上，所以都有聽到。
  (五)對於被告提出九十一年十二月五日談話內容大綱的內容沒有意見。在洪玉玲跳樓
    之前，本來原告與洪玉玲有四、五個月沒聯絡，洪玉玲揹負家裡的家計，在酒店
    上班五、六年的時間，所賺的錢也都用到家裡去，這方面她也有壓力，她跳樓不
    完全都是原告的因素，她跳樓前最後手機是聯絡原告沒錯，當天她打手機給原告
    ，原告任職的公司在聚餐，原告說在忙，原告聽得出她喝酒喝很多，意識模糊，
    但是這種事情以前也常發生，所以原告就用關機的方式處理。大概是洪玉玲跳樓
    前一個多星期前，原告才又與她聯絡上，當初四、五個月沒聯絡，是希望能夠分
    開，不要再干擾生活，後來是在ＰＵＢ又遇到，原告有到洪玉玲的地方喝酒，才
    又聯絡上。
  (六)本件訟爭焦點在於原告遭被告大女兒洪玉娟之公司總經理以言詞告知將原告閹掉
    、斷手、斷腳等惡害，使原告陷於恐懼，而簽下切結書與兩張本票，理應傳訊該
    總經理到庭，與原告當面對質，查明原告有無遭脅迫。而該總經理之年籍資料，
    應命被告提出，若被告稱不知道，藉故推託或提供不正確之資料，即足證被告內
    心有愧，不敢讓證人到庭。再者，被告次女洪玉玲在自殺身亡之前，即有多次自
    殺未遂之紀錄，如其在九十一年初即有自殺之舉動，經桃園縣警察局埔子派出所
    派警員處理，方才救回一命，該派出所存有檔案，此外尚有敏盛醫院之就醫紀錄
    可稽。稍有不順遂之事，動輒以自身生命要脅他人，縱係最親密之父母，亦不堪
    其擾，此乃原告與洪玉玲逐漸疏遠之重要原因，不料洪玉玲竟於家中經濟困難之
    際，自殺尋求解脫。請鈞院向桃園縣警察局埔子派出所查明洪玉玲九十一年初自
    殺未遂紀錄，及向敏盛醫院調查洪玉玲就醫證明，得證明原告所言屬實。
三、證據：聲請傳訊證人康治民、張緒祥與被告大女兒洪玉娟任職公司之總經理，及
    向桃園縣警察局埔子派出所查明洪玉玲九十一年初自殺紀錄與向敏盛醫院調查洪
    玉玲就醫證明，並提出參拾萬元本票影本一紙、本票裁定影本一份、電話錄音譯
    文一份、錄音帶一卷為證。
乙、被告方面：
一、聲明：求為判決如主文所示。
二、陳述略稱：
  (一)被告次女洪玉玲自殺的緣由就如兩造捌拾萬元和解之切結書所載，係出於與原告
    間之感情糾紛。切結書是康治民見證的，他是被告的大女婿，洪玉玲是被告的二
    女兒。原告的說法與事實的出入太大，當天原告說要負責，但是又沒有具體的負
    責內容，所以被告才說要找原告的家人來解決這個事情，不要一直耗著，當天原
    告、康治民及被告大女兒洪玉娟任職公司的總經理都有在抽香煙，洪玉娟任職公
    司的總經理是說我們又沒有拿刀、拿槍、拿煙燙原告，有拿香煙比一比，但並沒
    有去燙原告。被告認為去找原告的家人去討公道，這不能算是脅迫，如果這是脅
    迫，被告就沒有話講了。
  (二)被告所提的九十一年十二月五日談話內容大綱的重點，在於原告的經濟來源被其
    太太及媽媽斷絕後，原告無法履行承諾，所以有這個錄音帶內容的談話，當初被
    告有告訴原告，如果原告依正常禮俗迎娶死者洪玉玲，也就是所謂的冥婚，給原
    告三天時間考慮，如果原告同意，被告可以不向原告要求履行這伍拾萬元的款項
    ，但是後來原告表示無法冥婚，也無法給付款項，所以被告才把伍拾萬元本票拿
    到法院主張權利。
三、證據：提出切結書影本一份、九十一年十二月五日談話內容大綱一份、錄音帶一
    卷為證。
    理      由
一、原告主張意旨、被告答辯意旨與兩造爭執重點：
  (一)原告主張意旨略以：(1)被告之次女洪玉玲自殺身亡，被告認為原告應對此負責，
    結果竟由被告大女兒洪玉娟任職公司之總經理以斷手斷腳、去勢、挑腳筋等言詞
    及拿香菸薰原告等方式，脅迫原告簽立附件切結書及二紙分別為參拾萬元及伍拾
    萬元之本票交付被告；(2)原告雖已給付被告參拾萬元，然嗣後已向被告表示撤銷
    遭脅迫簽立之附件切結書及撤銷簽發之兩張本票，故訴請確認該切結書之和解法
    律關係不存在，並訴請確認未支付之伍拾萬元本票債權不存在，已支付之參拾萬
    元款項應返還原告；(3)洪玉玲自殺不完全是原告的因素，其在酒店上班背負家庭
    經濟也有壓力，且其曾有多次自殺未遂之紀錄，稍有不順遂之事，動輒以自身生
    命要脅他人，此乃原告與洪玉玲逐漸疏遠之重要原因云云。
  (二)被告答辯意旨則以：(1)原告簽立附件切結書及開立二張本票，並未受到脅迫，被
    告大女兒洪玉娟任職公司之總經理雖在場，但並無脅迫原告，只有拿香煙比一比
    ，並說沒有拿刀拿槍的話，如果被告表示要找原告的家人討公道算是脅迫，那就
    是有脅迫；(2)原告伍拾萬元本票無法兌現，被告也曾表示給原告三天時間考慮，
    若原告能依正常禮俗與洪玉玲辦理冥婚，被告可以不索討此伍拾萬元，但原告既
    不同意辦理冥婚，亦不同意給付約定之伍拾萬元款項，所以被告才聲請伍拾萬元
    之本票裁定，對原告主張權利等語。
  (三)兩造對於下列事實不爭執：(1)原告確有簽立附件所示切結書及系爭兩張本票交付
    被告，其中參拾萬元本票款項並已給付予被告；(2)簽立切結書及本票之時，除兩
    造外，證人康治民與被告大女兒洪玉娟任職公司總經理均在場；(3)原告提出之電
    話錄音譯文與錄音帶內容大致相同；(4)原告與被告次女洪玉玲本已五、六個月未
    聯絡，在其跳樓前一星期才又聯絡上，其跳樓自殺前最後一通手機是打給原告，
    原告表示很忙，後來更以關機方式處理。兩造爭執重點在於：系爭附件所示切結
    書及系爭兩張本票，其簽立過程是否有脅迫原告之狀況，而得由原告撤銷遭脅迫
    之意思表示，並為本件請求？爰就上揭爭點說明如后。
二、本件原告簽立附件所示切結書及系爭兩張本票，雖有不願家人知悉其事之考量，
    而有硬被迫簽立之感覺，但就原告所稱遭被告大女兒洪玉娟任職公司總經理施以
    強暴脅迫之狀況，經查證後並無其事，原告主張遭脅迫並無理由：
  (一)按「受脅迫而為意思表示者，必須一方以惡意加害之意思通知他方，使他方發生
    恐怖而為意思表示時，始足當之。」，有最高法院五十五年度台上字第一○一六
    號判決要旨可稽。而本件原告就其遭受脅迫之事實，主張意旨略以：被告大女兒
    洪玉娟任職公司總經理於當日有要原告下跪，並拿香煙薰原告，還以斷手斷腳、
    去勢、挑腳筋等言詞，對原告及原告家人之人身安全相威脅，原告遭受強暴脅迫
    ，方簽立附件所示切結書及系爭兩張本票，故撤銷意思表示而為本件請求云云。
  (二)經查，原告並無法證明遭脅迫之狀況，反而依證人康治民之證詞，證實被告大女
    兒洪玉娟任職公司總經理於當日並未脅迫原告：
    (1)查原告提出之電話錄音譯文，雖提及下跪及拿香煙薰原告之事，然原告自承確
      實當初是被告大女兒洪玉娟任職公司總經理說，為何見到長輩不跪下，所以原
      告才跪下（參見本院九十二年六月十八日言詞辯論筆錄），則下跪顯係出於自
      願，並無脅迫；又關於拿香煙薰的部分，證人康治民證稱：「所謂香煙那樣的
      弄原告，就是我之前講說我太太的老闆告訴原告，我們又沒有拿刀、拿槍、拿
      煙燙你，而有拿香煙在原告的面前比壹個動作。‧‧‧。」（參見本院九十二
      年七月八日言詞辯論筆錄），則以此種情狀，僅足以顯示被告大女兒洪玉娟任
      職公司總經理對於原告有極大之不滿，但尚難認為有前揭最高法院判決意旨所
      稱，以惡意加害之意思通知原告，使原告發生恐怖而為意思表示之脅迫狀況。
    (2)又原告提出之電話錄音譯文，並未提及被告大女兒洪玉娟任職公司總經理有說
      到讓原告斷手斷腳、去勢、挑腳筋，對原告及原告家人之人身安全相威脅等言
      詞，試問如確有此等言詞，為何原告與證人康治民隔日之電話對談竟未提及？
      原告聲請傳訊之證人張緒祥證稱：「我所聽到的就如電話錄音內容。所謂脅迫
      的事情就是拿香煙薰的事情，原告還有講說證人康治民太太的總經理威脅說要
      把他閹掉等等，但是因為我不在場，這部分我就無法證明。」（參見本院九十
      二年六月十八日言詞辯論筆錄），而所謂香菸薰的事情尚不構成脅迫已如前述
      ，其他部分之所謂脅迫言詞，證人張緒祥又無法證明，均可見原告未能證明遭
      脅迫之事實。
    (3)再者，證人康治民於本院證稱：「這個錄音帶是我與原告的對話內容沒錯，當
      天是我太太公司的老闆打電話問我太太為何請假很多天，我太太就告訴他整個
      事情，他就說要下班過來瞭解一下，後來他有來，原告來的時候，他就告訴原
      告，說發生這些事，見到人家長輩為何不下跪，他就下跪說他對不起玉玲及她
      的家人，他也說他願意負責任，當初被告就問說，你口頭說要負責，有無何具
      體的負責方式，原告也說不出壹個所以然，被告就說，原告如果今日無法決定
      ，就改天再說，或者到你家找你能作決定的家人談，原告不想讓他家人知道這
      件事，就說我們在逼他，後來我太太老闆就說，我們又沒有拿刀、拿槍、拿煙
      燙你，怎麼能夠算是逼你，後來他就出三十萬元的喪葬費及五十萬元的本票做
      玉玲家人的精神補助，當初原告說他硬被逼簽的，我是認為找他家人這件事情
      ，他可能認為是脅迫，所以我也有呼應他，當初我也蠻同情他的，這種事情發
      生沒有人會希望家裡的人知道。」（參見本院九十二年七月八日言詞辯論筆錄
      ），業已證實被告大女兒洪玉娟任職公司總經理於當日並未脅迫原告，自無再
      傳訊該總經理到庭作證之必要。
    (4)應特別說明者，原告所提出電話譯文中，雖有原告稱被迫簽切結書及本票，而
      證人康治民加以呼應之狀況，但根據證人康治民前揭證言內容，可知原告所謂
      被迫簽立切結書與本票，證人康治民認為是指原告不想讓家人知道此事而言，
      此項證言經本院就電話譯文之內容綜合觀察，尚屬可信，此與前揭最高法院見
      解所示法律意義之脅迫並不相同，故此部分電話錄音譯文，並不足為有利原告
      之認定。
三、被告次女洪玉玲是否曾有自殺未遂而就醫之紀錄，與本件實不相關，無調查之必
    要；原告既稱與洪玉玲逐漸疏遠，卻又於其跳樓前一星期繼續藕斷絲連，然後於
    事發日對洪玉玲的電話關機不理而造成悲劇，簽立切結書及本票有合理原因：
  (一)原告主張洪玉玲自殺不完全是原告的因素，其在酒店上班背負家庭經濟也有壓力
    ，且其曾有多次自殺未遂之紀錄，稍有不順遂之事，動輒以自身生命要脅他人，
    此乃原告與洪玉玲逐漸疏遠之重要原因，請求向桃園縣警察局埔子派出所查明洪
    玉玲九十一年初自殺未遂紀錄，及向敏盛醫院調查洪玉玲就醫證明，得證明原告
    所言屬實云云。惟查，縱使洪玉玲曾有自殺未遂紀錄，與本件原告是否受有脅迫
    實不相關，自無調查必要。
  (二)本件原告另稱，與被告次女洪玉玲本已五、六個月未聯絡，在其跳樓前一星期在
    ＰＵＢ又遇到，原告有到洪玉玲的地方喝酒，才又聯絡上；洪玉玲跳樓自殺前最
    後一通手機是打給原告，原告表示很忙，後來更以關機方式處理云云。則原告既
    與洪玉玲逐漸疏遠，卻又於其跳樓前一星期繼續藕斷絲連，然後於事發日對洪玉
    玲的電話關機不理而造成悲劇，縱使其跳樓並非基於原告關機不理之單一原因，
    而可能有如原告所述之其他壓力，然原告簽立切結書及本票實有合理原因，亦難
    認為有何遭受脅迫之事實。
四、綜上所述，原告本於確認本票債權不存在、返還不當得利等法律關係提起本件訴
    訟，請求：(一)確認原告與被告間如附件切結書所示之和解法律關係不存在；(二)確
    認以原告名義所簽發，票據號碼為五七○二五二，發票日為九十一年十月三日，
    票面金額為伍拾萬元，到期日為九十一年十二月四日之本票債權不存在；(三)被告
    應給付原告參拾萬元，及自起訴狀繕本送達之翌日起至清償日止，按週年利率百
    分之五計算之利息，其請求為無理由，自不應准許，而應予駁回。又原告之訴既
    經駁回，其假執行之聲請失所附麗，應併予駁回。
五、兩造之其餘攻擊防禦方法，於本件判決結果無影響，爰不一一論列，附此說明。
六、據上論結，原告之訴為無理由，依民事訴訟法第七十八條，判決如主文。
中      華      民      國    九十二    年      七      月    二十三    日
                                臺灣桃園地方法院民事第一庭
~B法      官  文衍正
右為正本係照原本作成
如對本判決上訴，須於判決送達後廿日內向本院提出上訴狀
中      華      民      國    九十二    年      七      月    二十三    日
~B法院書記官  李劍龍


司法院資訊處製作；財團法人民間司法改革基金會備份。
